臺灣新北地方法院民事裁定
110年度消債更字第363號
聲  請  人
即  債務人  林玉娟  



代  理  人  謝宗安律師
上列當事人因消費者債務清理事件聲請更生，本院裁定如下：
    主  文
一、聲請人林玉娟自民國111年3月29日上午10時起開始更生程序
    。
二、本件得由司法事務官進行更生程序。
    理  由
一、按債務人不能清償債務或有不能清償之虞者，得依本條例所
    定更生程序，清理其債務；債務人無擔保或無優先權之本金
    及利息債務總額未逾新臺幣（下同）1,200萬元者，於法院
    裁定開始清算程序或宣告破產前，得向法院聲請更生；債務
    人對於金融機構負債務者，在聲請更生或清算前，應向最大
    債權金融機構請求協商債務清償方案，或向其住、居所地之
    法院或鄉、鎮、市、區調解委員會聲請債務清理之調解；協
    商或調解成立者，債務人不得聲請更生或清算，但因不可歸
    責於己之事由，致履行有困難者，不在此限；又法院開始更
    生程序之裁定，應載明其年、月、日、時，並即時發生效力
    ；法院裁定開始更生或清算程序後，得命司法事務官進行更
    生或清算程序，必要時得選任律師、會計師或其他適當之自
    然人或法人一人為監督人或管理人，消費者債務清理條例（
    下稱消債條例）第3條、第42條第1項、第151條第1項、第7
    項、第45條第1項、第16條第1項分別定有明文。次按消債條
    例第151條第5項但書（現行法第151條第7項但書）規定「因
    不可歸責於己之事由，致履行顯有重大困難」，並未附加「
    不可預見」之要件，亦即該事由並不以債務人「不可預見」
    為必要。該項但書規定情形，僅須於法院就更生或清算之聲
    請為裁判時存在即可，不以協商成立後始發生者為限，並與
    債務人於協商時能否預見無關。債務人於協商時縱未詳加思
    考、正確判斷，或可預見將來履行可能有重大困難而仍冒然
    簽約成立協商，亦不能據此即認其履行顯有重大困難係可歸
    責於債務人（司法院98年第1期民事業務研究會第24號司法
    院民事廳消費者債務清理條例法律問題研審小組意見參照)
    。
二、聲請人主張略以：聲請人原於旅遊業擔任導遊，於民國92年
    間將積蓄用於與友人投資旅行社，惟因旅行社經營不善而投
    資失利，積蓄化為烏有，聲請人為解決生活所需，利用申辦
    信用卡、現金卡以刷卡及預借現金等方式以債養債，終致無
    法負擔高額循環利息，聲請人遂於95年間向最大債權金融機
    構台新國際商業銀行股份有限公司（下稱台新銀行）申請債
    務協商成立，約定共清償80期，每月還款金額為1萬5,235元
    ，但因當時聲請人擔任旅行團導遊，無固定工作，並無領取
    底薪，僅依靠團員給予之小費為收入來源，故收入並不穩定
    致無法負擔每月1萬5,235元之還款金額而毀棄協商方案迄今
    ，是聲請人確有不可歸責於己之事由，致履行顯有重大困難
    。聲請人現積欠債務金額共計約137萬5,917元，而聲請人目
    前任職於鄉林資源整合有限公司，從事客服之工作，平均每
    月收入約為2萬8,000元，惟現遭債權人聲請強制執行扣押聲
    請人之薪資，業經鈞院以執行命令就聲請人之薪資逾2萬4,8
    00元之部分予以扣押並移轉予債權人，又聲請人目前每月必
    要生活費用及扶養費共計3萬4,140元，故每月並無餘額，且
    聲請人名下除有於109年間因繼承取得新北市○○區○○段0000
    地號、下雙溪段下雙溪小段386之1地號、386之2地號土地（
    下合稱系爭土地）之持分，價值約7萬8,662元、存款若干元
    及保單1筆（無價值準備金）外，別無其他財產，是聲請人
    仍難以清償先前所積欠之債務，而有不能清償債務之情事。
    此外，聲請人復未經法院裁定開始清算程序或宣告破產，爰
    依法聲請更生等語。
三、經查：
(一)聲請人前於95年間向最大債權金融機構台新銀行申請債務協
    商成立，約定聲請人自95年7月起，每月清償1萬5,235元，
    共分80期，年利率0%，依各債權銀行債權金額比例清償各項
    債務，至全部清償為止。惟聲請人於96年4月24日最後一次
    繳款後即毀諾等情，有聲請人提出之協議書、無擔保債務還
    款計畫等件影本在卷可稽（見本院卷第163-167頁），復有
    台新銀行111年2月8日台新總個資第0000000000號函及檢附
    之消費金融案件債務協商申請書、協議書、收入證明切結書
    、無擔保債務還款計畫、聲明書等件影本附卷為憑（見本院
    卷第195-205頁），堪認聲請人上開前置協商成立及毀諾乙
    節屬實。則依上開說明，本件聲請人聲請更生，除須符合不
    可歸責於己之事由，致履行有困難之要件外，尚需判斷聲請
    人有無不能清償債務或有不能清償之虞之情事存在。
(二)聲請人主張其積欠債務131萬7,258元，惟其名下除有因繼承
    取得系爭土地之持分，價值約7萬8,662元、存款若干元及保
    單1筆（無價值準備金）外，別無其他財產等語，業據提出
    財產及收入狀況說明書、債權人清冊、債務人清冊、財團法
    人金融聯合徵信中心查詢當事人綜合信用報告回覆書、全國
    財產稅總歸戶財產查詢清單、107至109年度綜合所得稅各類
    所得資料清單、第一銀行活期儲蓄存款存摺封面及內頁影本
    、中和泰和街郵局郵政存簿儲金簿封面及內頁影本、合作金
    庫銀行自強分行存款存摺封面及內頁影本、台北富邦銀行松
    江分行存摺封面及內頁影本、各類存款歷史對帳單影本、中
    國信託銀行民生分行台幣帳戶存款存摺封面及內頁影本、系
    爭土地之土地登記謄本、國泰人壽保險股份有限公司保單帳
    戶價值一覽表等件存卷足徵（見本院110年度司消債調字第3
    11號卷第3-12頁及反面，本院卷第25-85頁、第169頁、第17
    9頁），經核與聲請人所述大致相符，故聲請人此部分之主
    張，應堪採信。
(三)又聲請人陳稱其目前任職於鄉林資源整合有限公司，從事客
    服之工作，平均每月收入約為2萬8,000元，惟現遭債權人聲
    請強制執行扣押薪資，業經本院以執行命令就其薪資逾2萬4
    ,800元之部分予以扣押並移轉予債權人等語，此有聲請人提
    出之員工薪資條、獎金條、勞工保險被保險人投保資料表、
    本院110年8月17日新北院賢109司執菊字第106713號執行命
    令、109年度司執字第106713號裁定等件影本在卷可佐（見
    本院110年度司消債調字第311號卷第13-16頁、本院卷第87-
    115頁、第181-185頁）。查，就聲請人目前遭債權人強制執
    行扣薪部分，因於開始更生或清算程序後，扣薪之執行命令
    即不得繼續，聲請人每月可清償債務之能力將提高，故法院
    強制執行扣薪部分仍應計入聲請人每月收入。而觀諸聲請人
    提出之員工薪資條所示，聲請人自109年5月至110年8月之薪
    資收入（已扣除勞、健保費用後）分別為3萬1,368元、3萬5
    ,446元、3萬8,613元、3萬5,562元、2萬6,471元、3萬9,240
    元、3萬0,403元、2萬6,052元、3萬0,910元、3萬4,839元、
    3萬0,399元、4萬0,656元、3萬7,675元、3萬2,742元、3萬3
    ,597元、3萬3,157元，合計為53萬7,130元，且聲請人尚領
    有年終獎金8,311元，則聲請人平均每月收入為3萬4,263元
    （計算式：537,130元÷16月＋8,311元÷12月≒34,263元，元以
    下四捨五入），故堪認聲請人之平均每月收入應為3萬4,263
    元。
(四)另聲請人主張其目前每月必要生活費用及扶養費共計3萬4,1
    40元（含房屋租金7,750元、膳食費用9,000元、水費271元
    、電費594元、瓦斯費376元、手機費用399元、勞、健保費1
    ,470元、交通費用1,280元、母親扶養費13,000元）等語，
    固據提出房屋租賃契約書影本、水費通知單影本、電費繳費
    通知單影本、天然氣費繳費通知單影本、電信費繳款通知影
    本及聲請人母親林黃蓮貴之全國財產稅總歸戶財產查詢清單
    、108、109年度綜合所得稅各類所得資料清單、醫療費用收
    據影本、全戶戶籍謄本、士林蘭雅郵局郵政存簿儲金簿封面
    及內頁影本等件附卷足參（見本院卷第117-157頁、第173-1
    76頁）。然查，聲請人既欲以更生程序清理其債務，當盡力
    清償，而非維持過去之慣常生活，故不得由聲請人任意主張
    其基本生活費用之數額，而欲藉更生之程序逃避及減免應清
    償之債務。茲就聲請人所主張之必要生活費用之項目及金額
    分述如下：
 1、膳食費用9,000元部分：
　　依據行政院主計總處109年度新北市平均每戶家庭收支調查
    所示，就新北市每戶家庭（平均每戶成年人數2.49人）之食
    品及非酒精飲料消費支出，1年為9萬7,025元，則成年人平
    均每人每月為3,247元（計算式：97,025元÷12月÷2.49人＝33
    ,247元，元以下四捨五入，下同），足見聲請人所主張之上
    開膳食費用尚屬過高而不合理，且聲請人復未說明有何支出
    伙食費高達9,000元之必要性，亦未提出任何單據釋明其每
    月有支出膳食費用高達上開數額，故聲請人此部分之主張，
    自不足採。本院衡諸現今經濟社會消費常情，並參以聲請人
    應非從事重勞力之工作，認其膳食費用應酌減為8,000元即
    為已足，逾此範圍部分，應予剔除。
 2、勞、健保費1,470元部分：
　　因勞、健保費用業已於計算聲請人之薪資收入時扣除此部分
    之金額，自不得重複於必要生活支出列計，是聲請人此部分
    主張之費用，均難認可採。
 3、母親扶養費1萬3,000元部分：
 (1)觀諸聲請人之母親林黃蓮貴為24年12月出生，現年約86歲，
    已逾勞動基準法所規定之強制退休年齡，且林黃蓮貴於108
    、109年度均無任何所得收入，雖林黃蓮貴名下尚有新北市○
    ○區○○○段○○○○段00000000000地號及同地區朝陽段1530地號
    土地之持分，惟該部分財產價值合計約僅有7萬8,662元等情
    ，有上開林黃蓮貴之全國財產稅總歸戶財產查詢清單、108
    、109年度綜合所得稅各類所得資料清單附卷可按，足見該
    等土地之價值不高，尚難認可用於支應林黃蓮貴之生活支出
    ，是聲請人主張林黃蓮貴有受其扶養之必要，應堪採信。
 (2)又聲請人復主張林黃蓮貴之扶養義務人為林秋雲、林家如、
    林淑美及聲請人共4人，惟因林秋雲遠嫁日本鮮少聯繫、林
    家如與其配偶以經營麵攤維生、林淑敏之配偶過世，獨自扶
    養2名子女，故林黃蓮貴之扶養費實際上由聲請人獨自負擔
    ，另林黃蓮貴之每月必要生活費用約為1萬7,350元（含房屋
    租金7,750元、膳食費用9,000元、醫療費用600元），而林
    黃蓮貴目前領尚領有中低收入補助7,759元等語，固有提出
    林黃蓮貴之醫療費用收據影本、士林蘭雅郵局郵政存簿儲金
    簿封面及內頁影本為憑。惟查，聲請人就上開之主張，均未
    提出任何相關資料釋明，自難認其此部分主張為可採，是林
    黃蓮貴之扶養費用自應由林秋雲、林家如、林淑美及聲請人
    共同負擔。至林黃蓮貴之必要生活費用部分，經核聲請人主
    張之數額尚未逾新北市111年度每人每月最低生活費1.2倍即
    1萬8,960元，自屬合理而可憑信，復於扣除林黃蓮貴領有之
    中低收入補助款7,759元後，再由聲請人與林秋雲、林家如
    、林淑美平均負擔林黃蓮貴之扶養費，是聲請人應負擔林黃
    蓮貴之扶養費用為2,398元【計算式：（17,350元－7,759元
    ）÷扶養義務人4人≒2,398元），逾此範圍部分，即應剔除。
 4、準此，聲請人之每月必要生活支出應以2萬1,068元為合理（
    計算式：房屋租金7,750元＋膳食費8,000元＋水費271元＋電費
    594元＋瓦斯費376元＋手機費用399元＋交通費用1,280元＋母親
    扶養費2,398元＝21,068元）。
(五)基上，以聲請人平均每月收入約3萬4,263元，經扣除其必要
    生活支出費用及扶養費用共計2萬1,068元後，僅餘1萬3,195
    元（計算式：34,263元－21,068元＝13,195元），顯不足以負
    擔台新銀行於協商時所提出共分80期、年利率0%、每月清償
    1萬5,235元之清償方案，揆諸首開說明，聲請人因其收入不
    足以支應協商款項而毀諾，應屬不可歸責於聲請人之事由致
    履行有困難。本院復審酌聲請人現況之財產、勞力及信用等
    清償能力，雖聲請人名下尚有因繼承取得系爭土地之持分，
    惟其價值約僅有7萬8,662元，縱聲請人將上開財產及每月餘
    額全數用於清償前揭債務，聲請人尚須約7.82年之時間始能
    清償完畢【計算式：（1,317,258元－78,662元）÷13,195元÷
    12月≒7.82年】，且上開債務倘持續加計利息及違約金，其
    還款年限顯然更長，故堪信聲請人已難清償其所負之無擔保
    或無優先權債務。從而，聲請人所為本件聲請，核符消債條
    例第3條所定「不能清償之虞」之要件。
四、綜上所述，本件聲請人為一般消費者，並未從事營業活動。
    而其有無法清償債務之虞情事，又所負無擔保或無優先權之
    債務，並未逾1,200萬元，且未經法院裁定開始清算程序或
    宣告破產，復查無消債條例第6條第3項、第8條或第46條各
    款所定駁回更生聲請之事由存在，則聲請人聲請更生，洵屬
    有據，應予准許，並命司法事務官進行本件更生程式，爰裁
    定如主文。
五、至聲請人應於更生程序開始後，由債權人會議可決或由法院
    裁定認可其更生方案後方能實行，倘未能經債權會議可決或
    經法院裁定認可，則依消費者債務清理條例第61條規定，應
    續行清算程序，故本件聲請人仍應提出足以為債權人接受或
    經法院認為公允之更生方案以供採擇，附此敘明。
中　　華　　民　　國　　111 　年　　3 　　月　　29　　日
                  民事第一庭  法  官  毛崑山
上為正本係照原本作成。
本件不得抗告。
本裁定已於111年3月29日上午10時公告。
中　　華　　民　　國　　111 　年　　3 　　月　　29　　日
                              書記官  童淑敏